---
date: "`r format(Sys.time(), '%d de %B de %Y')`"
fontsize: "10pt"
bibliography: ../compois.bib
csl: abntcite.csl
output: 
  beamer_presentation:
    fig_caption: yes
    highlight: zenburn
    includes:
      in_header: preambulo-beamer.tex
    keep_tex: yes
    slide_level: 3
---

<!-- Arquivos de estilo de bibliográfica e citação "Citation Style -->
<!-- Language (CSL)" disponíveis em -->
<!-- <https://github.com/citation-style-language/styles> -->

```{r, include = FALSE}

##-------------------------------------------
## Definições knitr
library(knitr)
opts_chunk$set(
    tidy = FALSE,
    cache = FALSE,
    echo = FALSE,
    out.width = "1\\textwidth",
    fig.path = "figures/",
    fig.align = "center",
    dev.args = list(family = "Palatino")
    )

##-------------------------------------------
## Pacotes
library(compoisson)
library(latticeExtra)
library(grid)
library(CompGLM)

```

<!-- ###  ### -->

\titlepage

### Sumário ###

\tableofcontents[hideallsubsections]

<!-- ------------------------------------------- -->
# Contextualização #

###  ###

* Disciplinas: 
    + Análise de Regressão Linear (CE071 - 2014/1S)
    + Modelos Lineares Generalizados (CE225 - 2014/2S)
    + Estatística Computacional II (CE089 - 2014/2S)

\pause

* Trabalho proposto na disciplina CE089:
    + Distribuição Conway-Maxwell-Poisson
    + Simulação, métodos de estimação, função de verossimilhança,
      inferência estatística

\pause

* Sugestão de leitura do artigo *The Gamma-count distribution in the analysis of
  experimental underdispersed data* por @Zeviani2014:
      + Apresentação da distribuição *Count-gama* (concorrente à
        *Conway-Maxwell-Poisson*)
      + Análise de dados utilizando um modelo de regressão
      + Discussão de aspectos inferenciais

<!-- ------------------------------------------- -->
# Introdução #

### Dados de contagem ###

Representam o número de ocorrências de um evento de interesse em um
domínio específico.

Se $Y$ é uma v.a de contagem, $y \in \mathbb{Z}_+$, ou seja, $y = 0, 1,
2, ...$

\vspace{0.5cm}

Exemplos:

* Número de filhos por casal;
* Número de indivíduos infectados por uma doença;
* Número de insetos mortos após $k$ dias da aplicação de inseticida;
* ...

### Modelos de regressão ###

Permitem a inclusão de variáveis independentes (covariáveis) para:

* Descrever a relação entre a variável resposta e as variáveis
  preditoras; e

* Realizar predições por meio do modelo estabelecido.


## Modelos para dados de contagem ##

### Modelo Poisson ###

\begin{block}{Densidade de probabilidade}
\begin{equation} 
  \Pr(Y = y) = \frac{\lambda^y}{y! e^\lambda} \quad y \in
  \mathbb{Z}_+
\end{equation}
\end{block}

\begin{block}{Propriedades}
\begin{itemize}
    \itemsep7.5pt\parskip0pt\parsep0pt
    \item $\frac{P(Y = y - 1)}{P(Y = y)} = \frac{y}{\lambda}$
    \item $E(Y) = \lambda $
    \item $V(Y) = \lambda$
\end{itemize}
\end{block}

### Equidispersão ###

```{r, fig.height = 4.2, fig.width = 8, fig.cap = "Densidade de probabilidade da distribuição Poisson"}
cols <- c("black", "forestgreen")

## Definindo parametros e calculando as probabilidas
lambdas <- c(3, 8, 15)
x <- 0:30; xx <- rep(x, 3)
px <- NULL
for(i in 1:3) px <- c(px, dpois(x, lambdas[i]))

## Criando categorias para split da lattice
caso <- rep(c("1", "2", "3"), each = length(x))

## Definindo nome para os splits da lattice
fl <- as.expression(lapply(lambdas,
    function(x){ bquote(lambda==.(x)) }))
    
xyplot(px ~ xx | caso, type = c("h", "g"),
       lwd = 3, xlab = "y", ylab = expression(P(Y==y)),
       layout = c(NA, 1), col = cols[1],
       between = list(x=0.2, y=0.3),
       strip = strip.custom(bg = "gray90",
                          factor.levels = fl))
```

### Abordagens para fuga da suposição ###

* **Modelo quase-Poisson**  
    \vspace{0.2cm}
    $V(Y) = \phi V(\mu)$  
    Nesta abordagem estima-se $\phi$ separadamente:
    + Produz as mesmas estimativas pontuais do que o modelo Poisson;
    + Corrige os erros-padrão das estimativas;
    + Não é possível recuperar a verdadeira distribuição de $Y$;

\vspace{0.2cm}

* **Modelo de efeitos aleatórios**  
    \vspace{0.2cm}
    $g(\mu) = X\underline{\beta} + Z\underline{b}$  
    Onde $b$ são efeitos aleatórios, variáveis não observadas
    (latentes) provenientes de uma distribuição de probabilidades.
    + Contemplam a estrutura de delineamento experimentada;
    + Capturam (somente) a variabilidade extra especificada pelo modelo;
    + São computacionalmente intensivos;

### Modelo COM-Poisson ###

\begin{block}{Densidade de probabilidade}
\begin{center}
\begin{equation} 
  \Pr(Y = y \mid \lambda, \nu) = \frac{\lambda^y}{(y!)^\nu Z(\lambda, \nu)} \quad y \in
  \mathbb{Z}_+
\end{equation}

onde $Z(\lambda, \nu) = \sum_{j=0}^\infty \frac{\lambda^j}{(j!)^\nu}$; e
\hspace{0.5cm} $\lambda > 0$ e $\nu \geq 0$
\end{center}
\end{block}

\begin{columns}[t,onlytextwidth]
\column{.48\textwidth}
\begin{block}{Propriedades}
\begin{itemize}
    \itemsep7.5pt\parskip0pt\parsep0pt
    \item $\frac{P(Y = y - 1)}{P(Y = y)} = \frac{y^\nu}{\lambda}$
    \item $E(Y) \approx \lambda ^ \frac{1}{\nu} - \frac{\nu - 1}{2\nu}$
    \item $V(Y) \approx \frac{1}{\nu}E(Y)$
    \item $E(Y^\nu) = \lambda$
\end{itemize}
\end{block}

\column{.48\textwidth}

\begin{block}{Casos particulares}
\begin{itemize}
	\item Distribuição Poisson, \\ quando $\nu = 1$
	\item Distribuição Bernoulli, \\ quando $\nu \rightarrow \infty$
	\item Distribuição Geométrica, \\ quando $\nu = 0,\ \lambda < 1$
\end{itemize}
\end{block}

\end{columns}

###  ###

```{r, fig.height = 5, fig.width = 8, fig.cap = "Densidade de probabilidade da distribuição COM-Poisson comparada com a Poisson"}

## Parametros da distribuição
lambdas <- c(1.36, 8, 915); nus <- c(0.4, 1, 2.5)
medias <- mapply(com.mean, lambda = lambdas, nu = nus)
variancias <- mapply(com.var, lambda = lambdas, nu = nus)

## Calculando as probabilidades
y <- 0:30; yy <- rep(x, 3)
py.com <- py.pois <- NULL
for(i in 1:3) py.com <- c(py.com, dcom(x, lambdas[i], nus[i]))
for(i in 1:3) py.pois <- c(py.pois, dpois(x, medias[i]))

## Criando categorias para split da lattice
caso <- rep(c("1", "2", "3"), each = length(x))
fl <- expression(lambda == 1.36~","~nu == 0.4,
                 lambda == 8~","~nu == 1,
                 lambda == 915~","~nu == 2.5)

xyplot(py.com ~ c(yy - 0.14) | caso, type = c("h", "g"),
       lwd = 2.5, xlab = "y", ylab = expression(P(Y==y)),
       col = cols[2], ylim = c(-0.040, 0.25), xlim = extendrange(y),
       key = list(columns = 2,
                  lines = list(
                      lty=1, col = c(cols[1], cols[2]), lwd = 3),
                  text = list(c("Poisson", "COM-Poisson"))),
       layout = c(NA, 1),
       between = list(x = 0.2,y = 0.3),
       strip = strip.custom(bg = "gray90",
                            factor.levels = fl)) + 
  as.layer(xyplot(py.pois ~ c(yy + 0.14) | caso, 
                  lwd = 2.5, col = cols[1],
                  type = "h"))
for(i in 1:3){
  trellis.focus("panel", i, 1, highlight=FALSE)
  grid.text(label = sprintf("E[Y]:  %.2f\nV[Y]:  %.2f",
                            medias[i], variancias[i]),
            x = .62, y = 0.02, 
            default.units = "npc",
            gp = gpar(col = cols[2]),
            just = c("left", "bottom"))
  grid.text(label = sprintf("E[Y]:  %.2f\nV[Y]:  %.2f",
                            medias[i], medias[i]),
            x = .08, y = 0.02, 
            default.units = "npc",
            gp = gpar(col = cols[1]),
            just = c("left", "bottom"))
}
trellis.unfocus()
```

### Extensões do modelo de regressão COM-Poisson ###

* **Excesso de zeros**  
  O mecanismo gerador das variáveis aleatórias de contagem é proveniente
  de duas distribuições.

```{r, fig.height = 4, fig.width = 8, fig.cap = "Contagens que apresentam excesso de zeros"}

set.seed(100)
## y <- rcomp(500, 10, 1.5)
## y <- c(y, rep(0, 15))

n <- 500
rb <- rbinom(n, 1, 0.98)
for (i in 1:n) {
    rb[i] <- ifelse(rb[i] == 0, 0, rcomp(1, 10, 1.5))
}

y <- rb
py_real <- prop.table(table(y))

m0 <- glm(y ~ 1, family = poisson)
py_pois<- dpois(sort(unique(y)), exp(m0$coef))

m1 <- glm.comp(y ~ 1)
coefs <- sapply(coef(m1), exp)
py_cmp <- dcom(sort(unique(y)), coefs[1], coefs[2])

yu <- sort(unique(y))
xyplot(py_real ~ yu, type = "h",
       lwd = 3, grid = T, col = 1,
       xlab = "y",
       ylab = expression(P(Y==y)),
       key = list(space = "right",
                  lines = list(
                      lty=1, col = c(1, 4, cols[2]), lwd = 3),
                  text = list(c("Real", "Poisson", "COM-Poisson"))),
       panel = function(x, y, ...) {
           panel.xyplot(x, y, ...)
           panel.lines(x = x - 0.1, y = py_pois, type = "h",
                    col = 4, lwd = 3)
           panel.lines(x = x + 0.1, y = py_cmp, type = "h",
                       col = cols[2], lwd = 3)
       })

```

### Extensões do modelo de regressão COM-Poisson ###

* **Efeitos aleatórios**  
  Correlação entre grupos de indivíduos induzida pelo delineamento
  experimental ou estrutura do problema.

```{r, fig.height = 4, fig.width = 8, fig.cap = "Contagens que apresentam um efeito aleatório da unidade experimental (u.e.)"}

simula.pois <- function(n, r, mu, sig, seed = NULL) {
    if (!is.null(seed)) set.seed(seed)
    b <- rnorm(n, 0, sig)
    lambda <- exp(mu + b)
    y <- rpois(n * r, lambda)
    da <- data.frame(y = y, id = 1:n)
    return(da = da[order(da$id), ])
}

da <- simula.pois(10, 6, 3, 1, seed = 100)

xyplot(y ~ id, groups = id, data = da, type = c("g", "p"),
       ylab = "Contagens", xlab = "",
       par.settings = list(superpose.symbol = list(pch = 19)),
       auto.key = list(space = "right", text = paste("u.e.", 1:10)),
       pch = 19, cex = 1.1,
       jitter.x = TRUE, jitter.y = TRUE)

```


<!-- ------------------------------------------- -->
# Objetivos #

### Objetivos gerais ###

* Apresentar o modelo de regressão COM-Poisson com discussão sobre
  aspectos inferenciais;

\vspace{0.2cm}

* Estender as aplicações para situações específicas como efeitos
  aleatórios e excesso de zeros; e

\vspace{0.2cm}

* Contribuir para a comunidade Estatística, principalmente aplicada, com
 aplicações e discussões de uma abordagem paramétrica flexível para
 dados de contagem.

### Objetivos específicos ###

* Apresentar e discutir aspectos da distribuição COM-Poisson para
  modelagem de dados de contagem;
  
* Avaliar as propriedades de soluções numéricas para i) cálculo da
  densidade de probabilidade e ii) estimação dos modelos de regressão de
  efeito fixo;
  
* Propor e implementar a extensão do modelo de regressão COM-Poisson
  para acomodar efeitos aleatórios;
  
* Propor e implementar a extensão do modelo de regressão COM-Poisson
  para acomodar contagens com excesso de zeros;
  
* Fazer aplicação do modelo COM-Poisson e suas extensões desenvolvidas à
  dados reais e simulados; e
  
* Fazer comparações com as abordagens já utilizadas para as situações
  estudadas: Poisson, Quase-Poisson, Binomial Negativo, Poisson de
  efeito aleatório.

<!-- ------------------------------------------- -->
# Materiais e Métodos #

## Materiais ##


### Conjunto de dados ###

 A pesquisa tem como um dos objetivos a avaliação do método, portanto
 pretende-se utilizar vários conjuntos de dados. 

### Dados de desfolha ###

```{r defol, fig.height = 5, fig.width = 8, out.width = "0.9\\textwidth", fig.cap = "Número de capulhos produzidos pelo nível de desfolha estratificado por estágio da planta"}
library(legTools)
defol <- defoliation
names(defol) <- substr(names(defoliation), 1, 3)

panel.beeswarm <- function(x, y, subscripts, r, ...){
    xx <- x; yy <- y
    aux <- by(cbind(yy, xx, subscripts), xx,
              function(i){
                  or <- order(i[,1])
                  ys <- i[or,1]
                  yt <- table(ys)
                  dv <- sapply(unlist(yt),
                               function(j){
                                   seq(1,j,l=j)-(j+1)/2
                               })
                  if(!is.list(dv)){ dv <- as.list(dv) }
                  xs <- i[or,2]+r*do.call(c, dv)
                  cbind(x=xs, y=ys, subscripts[or])
              })
    aux <- do.call(rbind, aux)
    panel.xyplot(aux[,1], aux[,2], subscripts=aux[,3], ...)
}

xyplot(bol ~ def | phe, data = defol, pch = 19,
       layout = c(3, 2), as.table = 1, col = cols[1],
       xlim = extendrange(c(0:1),f = 0.15),
       xlab = "Nível de desfolha artificial",
       ylab = "Número de capulhos produzidos",
       type = c("p","smooth"), grid = TRUE,
       col.line = cols[2], jitter.x = TRUE, 
       strip = strip.custom(bg = "gray90",
                            factor.levels = levels(defol$phe)),
       panel = panel.beeswarm, r = 0.05)

```

### Resursos Computacionais ###

\begin{minipage}[c]{0.4\linewidth}
    \begin{flushright}	
      \includegraphics[scale=0.1]{images/logoR}\\
      \vspace{0.3cm}
    \end{flushright}
\end{minipage}
\begin{minipage}[c]{0.6\linewidth}
    \hspace{0.2cm}
    Software \texttt{R}, versão 3.2 \\
\end{minipage}

\vspace{0.5cm}

Pacotes:

 * `COMPoissonReg` (SELLERS; LOTZE, 2011);
 * `compoisson` (DUNN, 2012);
 * `CompGLM` (POLLOCK, 2014);
 * Bibliotecas para elaboração de gráficos e otimização de funções;

## Métodos ##

### Modelos para excesso de zeros ###

* **Modelo de Barreira (condicionais)**  
  *Hurdle models*

\begin{equation}
    Pr(Y = y) =
    \begin{dcases*}
        \pi& \text{se } y = 0,\\
        (1 - \pi) \frac{f_*(y)}{1 - f_*(0)} & \text{se } y = 1, 2, \dots
    \end{dcases*}
\end{equation}


* **Modelo Poisson Inflacionado de Zeros (mistura)**  
  *e.g. Zero Inflated Poisson Regression (ZIP)*

\begin{equation}
    Pr(Y = y) =
    \begin{dcases*}
        \pi + (1 - \pi) f_*(0) & \text{se } y = 0,\\
        (1 - \pi) f_*(y)       & \text{se } y = 1, 2, \dots
    \end{dcases*}
\end{equation}

### Modelos de efeitos aleatórios ###

\begin{equation*}
    \begin{split}
        Y \mid b \sim f_*(&\mu, \phi) \\
        g(\mu) = &\beta_0 + b_i \\
        b_i \sim &N(0, \sigma^2)
    \end{split}
\end{equation*}

\begin{equation}
    Pr(Y = y) = \int_{-\infty}^{\infty} [Y \mid X,b_i][b_i]db_i
\end{equation}

* Métodos de integração numérica, discutidos em @RibeiroJr2012
    + Aproximação de Laplace  
    + Quadratura Gaussiana  
    + Monte Carlo (e.g. MCMC)

### Métodos de estimação ###

* **Máxima Verossimilhança**  

$$ L(\underline{\theta} \mid \underline{Y}) = \prod_{i=1}^n f_*(y_i \mid
\underline{\theta}) $$

$$ \hat{\underline{\theta}} \implies \max({\log(L(\underline{\theta} \mid \underline{Y}))}) $$

* **Mínimos Quadrados Ponderados Iterativamente**  
  *Iterative Reweighted Least Squares (IRLS)*

\begin{equation*}
	\begin{split}
		&\partial ll/ \partial \beta_j = (y_i - E[Y_i]x_{ij})\\
		&\partial ll/ \partial \nu = \log(y_i!) + E[\log(Y_i!)]
	\end{split}
\end{equation*}


### Critérios para Comparação ###

* **Critério de Informação de Akaike**  
  *Akaike Information Criterion (AIC)*

$$ AIC = 2 k - 2 \log(L(\underline{\hat{\theta}} \mid \underline{Y})) $$

* **Critério de Informação Bayesiano**  
  *Bayesian Information Criterion (BIC)*

$$ BIC = \log(n) k - 2 \log(L(\underline{\hat{\theta}} \mid \underline{Y})) $$

* **Teste de razão de verossimilhanças (TRV)**

\begin{equation*}
    \begin{split}
        &TRV = 2 {\log(L(\underline{\hat{\theta}}_p, \underline{y})) -
        \log(L(\underline{\hat{\theta}}_q), \underline{y})}\\
        & TRV \sim \chi^2_{p-q}
    \end{split}
\end{equation*}

<!-- ------------------------------------------- -->
# Cronograma #

###  ###

\begin{figure}
\centering
\hspace{-0.5cm}
\begin{tikzpicture}[thick, scale=0.75, every node/.style={scale=0.75}]
\begin{ganttchart}[
canvas/.append style={fill=none},
y unit title=0.5cm, % Size da indicação do tempo
y unit chart=0.7cm, % Size do altura das colunas
x unit= 5.8mm, % largura das celulas
vgrid={*1{black!50, dotted}}, % grid cinza vertical
hgrid={*1{black!50, dotted}}, % grid cinza horizontal
title height=1, % Size dos dias
bar/.style={fill=done, draw=teal},
bar incomplete/.append style={fill=gray!10, draw=teal}, 
bar label node/.append style={align=right},
bar label font=\scriptsize\color{black!65},
group label font=\bfseries\scriptsize\color{black},
group left peak width=0.2,
group right peak width=0.2,
group left peak height=0.15,
group right peak height=0.15,
group left shift=.1, group right shift=-.1,
bar height=0.6, % size das barras de tarefas
bar left shift=.2, bar right shift=-.2,
bar top shift=.1, bar height=.8,
link/.style={-to, line width=0.7pt, black!50},
link type=dr
]{1}{24} % 
%\gantttitle{\color{teal}\bf Cronograma de atividades para 2016}{24}\\
\gantttitle{Fevereiro}{4}
\gantttitle{Março}{4} 
\gantttitle{Abril}{4} 
\gantttitle{Maio}{4} 
\gantttitle{Junho}{4} 
\gantttitle{Julho}{4} \\
%\gantttitlelist{1,...,24}{1} \\
\ganttgroup[group label node/.append style={align=right}, 
progress=75]{Projeto \ganttalignnewline de Pesquisa}{1}{3} \\
\ganttbar[progress=80]{Redação da \ganttalignnewline versão 
final}{1}{2} \\
\ganttbar[progress=0, progress label text=]{Entrega à
\ganttalignnewline banca}{3}{3} \\
\ganttgroup[group label node/.append style={align=right},
progress=15]{Elaboração \ganttalignnewline da Pesquisa}{2}{20} \\
\ganttbar[progress=40]{Revisão de \ganttalignnewline
literatura}{2}{8} \\
\ganttbar[progress=10]{Implementação
\ganttalignnewline Computacional}{7}{14} \\
\ganttbar[progress=0, progress label text= ]{Análise
\ganttalignnewline dos dados}{11}{14} \\
\ganttbar[progress=0, progress label text= ]{Discussão
\ganttalignnewline dos resultados}{13}{16} \\
\ganttbar[progress=0, progress label text= ]{Redação
\ganttalignnewline da pesquisa}{15}{20} \\
\ganttgroup[group label node/.append style={align=right},
progress=0, progress label text=]{Defesa \ganttalignnewline do
Trabalho}{20}{21} \\  
\ganttbar[progress=0, progress label text= ]{Elaboração da
\ganttalignnewline apresentação}{20}{20} \\
\ganttgroup[group label node/.append style={align=right},
progress=0, progress label text=]{Revisão Final}{21}{24} \\ 
\ganttbar[progress=0, progress label text= ]{Incorporação
\ganttalignnewline das sugestões}{21}{22} \\
\ganttbar[progress=0, progress label text= ]{Redação da 
\ganttalignnewline versão final}{22}{23}
 \ganttlink{elem1}{elem2}
 \ganttlink{elem1}{elem3}
 \ganttlink{elem4}{elem5}
 \ganttlink{elem4}{elem7}
 \ganttlink{elem4}{elem8}
 \ganttlink{elem5}{elem6}
 \ganttlink{elem5}{elem7}
 \ganttlink{elem8}{elem10}
 \ganttlink{elem10}{elem12}
 \ganttlink{elem10}{elem13}
 \ganttlink{elem12}{elem13}
\end{ganttchart}
\end{tikzpicture}
\caption{Cronograma de atividades para 2016}
\end{figure}

# Bibliografia #

<!-- Listando as referencias não citadas no texto. Há maneiras mais -->
<!-- elegantes de se fazer \nocite em Rmd. -->
[@Paula2013]
[@Sellers2010]
[@Shmueli2005]
[@Nelder1972]
[@King1989]

### Referências ###
\footnotesize

